【裁判字號】    90,台上,1741
【裁判日期】    901004
【裁判案由】    清償借款
【裁判全文】
最高法院民事判決                                九十年度台上字第一七四一號
    上  訴  人  台灣中小企業銀行股份有限公司
    法定代理人  蕭介仁
    訴訟代理人  邱榮英律師
    被 上訴 人  甲○○
右當事人間請求清償借款事件，上訴人對於中華民國八十九年三月十四日台灣高等法
院第二審判決（八十八年度上字第一六八○號），提起上訴，本院判決如左：
    主  文
原判決除假執行部分外廢棄，發回台灣高等法院。
    理  由
本件上訴人主張：第一審共同被告佶沺建設有限公司（下稱佶沺公司）於民國八十五
年六月十日邀被上訴人及黃德來、吳克錦、王王勇、黃憶文（下稱黃德來等四人）為
連帶保證人，向伊借款新台幣（下同）九百八十萬元，約定期限二年，利息按年率百
分之九‧四計算，嗣後基本放款利率調整時，改按新通告之利率加年率百分之一‧○
五計算，如遲延償還本息，逾期在六個月以內者，按原利率百分之十，逾期超過六個
月者，按原利率百分之二十加付違約金。詎到期尚欠本金一百七十六萬八千六百九十
九元及如第一審判決附表（下稱附表）編號三所示之利息及違約金，未為清償等情。
依借貸及連帶保證之法律關係，求為命被上訴人與佶沺公司、黃德來等四人連帶給付
一百七十六萬八千六百九十九元，及如附表編號三所示利息、違約金之判決（上訴人
請求佶沺公司及黃德來等四人連帶給付部分，已受勝訴判決確定）。
被上訴人則以：佶沺公司向上訴人借款多筆，於邀伊擔任系爭借款之連帶保證人時，
與上訴人達成協議，上訴人允諾佶沺公司還款時，優先清償系爭借款，詎佶沺公司於
八十七年間最後一次還款五百餘萬元時，上訴人竟違反先前抵充之約定，未將該款優
先清償系爭借款，伊就系爭借款不再負連帶保證責任等語，資為抗辯。
原審維持第一審所為上訴人此部分敗訴之判決，駁回其上訴，係以：上訴人主張之事
實，業據提出借據、連線作業通用查詢單等件為證，且為被上訴人所不爭，堪信為真
實。又佶沺公司向上訴人共借款四筆，除系爭借款係於八十五年六月十日簽約，到期
日為八十七年六月十日外，其餘三筆均係在前之八十五年四月二十五日簽立，到期日
為八十七年四月二十五日。證人即佶沺公司之總經理莊福君證稱：被上訴人當時有要
求上訴人，如將來佶沺公司還錢時，要先償還其保證那筆。……之前清償時都清償被
上訴人保證那筆等語，證人即佶沺公司之會計經理莊勝忠亦證稱：每次還款時都有向
上訴人承辦人員講要先還被上訴人這筆等語，核與卷附連線作業通用查詢單所示清償
借款之情形一致，並為上訴人所不爭，可見被上訴人抗辯其已預先與上訴人及佶沺公
司約定，佶沺公司還款時，應優先清償其所擔保之系爭借款等語，應可採信。查佶沺
公司在八十七年五月十二日清償他筆借款之金額，高達三百七十萬元，如依約優先清
償系爭借款，系爭借款可因清償而消滅，被上訴人即得解免連帶保證責任，乃上訴人
及佶沺公司違約為他筆債務之抵充，致系爭借款仍然存續，應認上開他筆債務之抵充
對被上訴人不生效力，亦即上訴人不得以系爭借款仍未清償，請求被上訴人負連帶保
證之責。從而，上訴人依連帶保證之法律關係，請求被上訴人與佶沺公司、黃德來、
吳克錦、王王勇、黃憶文連帶給付一百七十六萬八千六百九十九元，及如附表編號三
所示利息、違約金，洵非正當，不應准許等詞，為其判斷之基礎。
查證人莊福君證稱：「當時（指八十七年五月十二日）客戶帶錢要去清償，原告（即
上訴人）有說要清償另一筆借款，我當時有質疑，但原告不同意，說不塗銷客戶抵押
權設定，不得已才清償另一筆」等語（見一審卷第九二頁背面）。倘非虛妄，該次另
筆借款之清償，究係由佶沺公司自行清償，抑或係由為物上保證人之客戶為塗銷抵押
權之設定登記而代為清償，即有查明之必要。倘係後者，就債之履行有利害關係之第
三人代為清償，依民法第三百十一條第二項但書規定，上訴人既不得拒絕，能否仍謂
上訴人受償該第三人代償之他筆借款，係違反兩造間有關還款時應優先清償系爭借款
之約定，而認其不得再請求被上訴人負連帶保證之責，即非無疑。原審就此未詳加審
酌，遽依前揭理由，為不利於上訴人之判決，尚嫌速斷。上訴論旨，指摘原判決不當
，求予廢棄，非無理由。
據上論結，本件上訴為有理由，依民事訴訟法第四百七十七條第一項、第四百七十八
條第一項，判決如主文。
中      華      民      國     九十     年      十      月      四      日
                              最高法院民事第三庭
                                  審判長法官  林  奇  福
                                        法官  陳  國  禎
                                        法官  李  彥  文
                                        法官  陳  重  瑜
                                        法官  楊  鼎  章
      右正本證明與原本無異
                                              書  記  官
中      華      民      國     九十     年      十      月     十八     日


司法院資訊處製作；財團法人民間司法改革基金會備份。
